【裁判字號】    99,賠,17
【裁判日期】    990906
【裁判案由】    冤獄賠償
【裁判全文】
臺灣板橋地方法院決定書                  99年度賠字第17號
聲  請  人
即  被  告  甲○○
代  理  人  鄭懷君律師
            張永福律師
上列聲請人因涉嫌恐嚇取財等案件，經判決無罪確定，聲請冤獄
賠償，本院決定如下：
    主  文
聲請駁回。
    理  由
一、聲請意旨略以：聲請人即被告甲○○前因被訴恐嚇取財案件
    ，於民國97年4 月12日（聲請狀誤載為同年月14日）經臺灣
    板橋地方法院檢察署檢察官聲請羈押獲准，至同年6 月27日
    始被開釋，期間聲請人遭羈押共計77日（聲請狀誤載為75日
    ）。然聲請人業經本院以98年度易字第295 號刑事判決諭知
    無罪，復經臺灣高等法院98年度上易字第1924號刑事判決駁
    回檢察官上訴，而無罪確定在案，為此，爰依冤獄賠償法第
    1 條第1 項第1 款、第3 條第1 項規定，於法定期間內，聲
    請冤獄賠償，請求按羈押日數以新臺幣（下同）5,000 元折
    算1 日計算之賠償金375,000 元等語。
二、按冤獄賠償，由原處分或判決無罪機關管轄，冤獄賠償法第
    4 條第1 項前段定有明文。又上訴案件經上級法院駁回上訴
    者，仍由原宣告無罪判決之法院管轄，此觀辦理冤獄賠償應
    行注意事項第6 條第2 項後段自明。經查，聲請人因妨害自
    由等案件經檢察官提起公訴後，前經本院以98年度易字第29
    5 號判決判處無罪，嗣經上訴臺灣高等法院以98年度上易字
    第1924號判決駁回上訴確定，有上開判決書存卷可憑，是依
    上開規定，本院即為原宣告無罪判決之法院，是本院對本案
    應有管轄權，合先敘明。
三、又按依刑事訴訟法受理之案件，於無罪之判決確定前曾受羈
    押者，受害人得請求國家賠償，冤獄賠償法第1 條第1 項第
    1 款固定有明文；惟倘行為違反公共秩序或善良風俗而情節
    重大者，不得請求賠償，同法第2 條第2 款亦定有明文。又
    上開限制賠償請求之條款中所稱「行為違反公共秩序或善良
    風俗」，指行為違反國家社會之秩序利益，或國民一般之道
    德觀念而言，但須至情節重大，始為不得請求賠償，辦理冤
    獄賠償事件應行注意事項第4 條亦闡釋明確。
四、經查：
(一)、本件聲請人前因恐嚇取財等案件，於97年4 月11日9 時為警
    拘提到案，並於同日解送臺灣板橋地方法院檢察署，經檢察
    官訊問後，認有羈押聲請人之必要，而向本院聲請羈押，本
    院於訊問聲請人後，認聲請人及同案被告蔡家和等人共同涉
    犯恐嚇取財罪嫌，犯罪嫌疑重大，有事實足認有反覆實施同
    一犯罪之虞，而有羈押之必要，於97年4 月12日裁定准予羈
    押在案，復於同年6 月10日經本院97年度偵聲字第318 號裁
    定，聲請人自97年6 月11日起延長羈押2 月，嗣因聲請人不
    服本院上開延長羈押裁定，提起抗告，迭經臺灣高等法院以
    97年度抗字第656 號裁定駁回聲請人之抗告確定；嗣臺灣板
    橋地方法院檢察署檢察官於羈押期間聲請具保停止羈押，本
    院於97年6 月25日以97年度偵聲字第357 號裁定准聲請人提
    出5 萬元之保證金後停止羈押，並命聲請人不得對被害人、
    或其配偶、直系血親、三親待內之旁系血親之身體或財產實
    施危害、恐嚇或騷擾之行為等語，聲請人乃於同年月27日覓
    妥前述保證金額，而獲釋放；又聲請人所涉前述恐嚇取財案
    件，經檢察官提起公訴，本院於審理後，於98年6 月17日以
    98年度易字第295 號判決無罪，經檢察官提起上訴後，由臺
    灣高等法院於99年3 月3 日以98年度上易字第1924號判決駁
    回上訴確定在案，此均據本院依職權調取臺灣高等法院98年
    度上易字第1924號刑事卷宗全卷（含本院97年度易字第295
    號、97年度聲羈字第255 號聲請羈押案卷、97年度偵聲字第
    318 號聲請延長羈押案卷、臺灣高等法院97年度抗字第656
    號抗告案卷、本院97年度偵聲字第357 號聲請停止羈押案件
    卷宗）核閱無訛，並有臺灣高等法院被告前案紀錄表1 份附
    卷可稽；是聲請人確有因依刑事訴訟法受理之案件，於無罪
    之判決確定前（即自97年4 月12日起至97年6 月27日止）曾
    受羈押之情，固堪以認定。
(二)、雖聲請人於97年4 月11日為警拘提到案後，於警詢、檢察官
    訊問時，均矢口否認有何對被害人林國昌恐嚇取財犯行，並
    於本院羈押訊問時辯稱：伊只是去跟林國昌講一句話而已，
    是王坤相叫伊過去跟他講一句話，說經濟上有點困難，請他
    幫忙，伊並沒有恐嚇他說跟阿華下場一樣云云。惟查：
  1.同案被告王坤相確曾於96年12月28日委請聲請人代為尋找林
    國昌，因聲請人接獲同案被告王坤相電話之時，同案被告蔡
    家和亦在其旁，且同案被告蔡家和與林國昌間本有認識，故
    聲請人乃另請同案被告蔡家和先行聯繫林國昌並陪同前往，
    待與林國昌見面後，聲請人遂將被告王坤相在大陸地區經濟
    有困難，希望林國昌出面支援一事加以轉達，惟林國昌隨即
    表示無法提供協助，聲請人遂與蔡家和相偕離去等情，此業
    據同案被告王坤相於偵審中坦認屬實（見偵查卷第184 頁、
    第267 頁），核與聲請人之供述相符，並經同案被告蔡家和
    於偵訊結證明確（見偵查卷第178 至180 頁）。是以，上開
    事實，應堪認定。
  2.而參諸同案被告王坤相於警詢時係供稱：「我是拜託甲○○
    去找林國昌看能不能週轉到現金花用。」、「當天我有打電
    話給甲○○確認，甲○○說已經轉達，但林國昌表示他自己
    手頭很緊不能幫忙。」、「我有問他如何說的，可是他跟我
    說的內容我不記得，不過我知道口氣一定是不好的。」（偵
    卷第81 、82 頁）；復於偵訊時供稱：「（問：96年12月28
    日是否找蔡家和、甲○○去跟林國昌要錢？）我手頭不方便
    ，所以找甲○○去幫我問林國昌可否幫忙，但我沒講價錢，
    蔡家和不知此事。」、「我不知甲○○如何轉達。」、「（
    問：甲○○傳話時難道會超越你當時的意思？）甲○○本來
    就比較不會說話」（見偵卷第183-185 頁）；繼於一審準備
    程序及審理時供稱：我有請甲○○幫我傳話給林國昌，我請
    林國昌幫忙，因為我跟林國昌不熟等語明確（見一審刑事卷
    (一)第77頁、第146 頁）。並於一審審理時既稱：伊與被害人
    林國昌有熟，至於要說好的朋友是不可能等語（見一審卷(二)
    第8 頁）。是以，同案被告王坤相既非被害人林國昌之好友
    ，卻任意委請聲請人開口向被害人林國昌借錢週轉，此已與
    常情有悖。而衡情聲請人對於同案被告王坤相與被害人林國
    昌並非熟識好友乙節，亦應知之甚詳，否則同案被告王坤相
    大可直接打電話給被害人林國昌商借款項即可，焉有需輾轉
    透過聲請人傳達之理？聲請人為具有相當社會經驗之成年人
    ，衡情自不難端倪出同案被告王坤相要向被害人林國昌借錢
    乙事，已與常情有違。
  3.又參酌證人林國昌於偵訊時係結證稱：於96年12月28日下午
    2 時46分，我本來在臺北縣林口鄉○○路77號餐廳吃飯，蔡
    家和打給我說有事要找我，我說我在餐廳，他就叫我不要走
    ，過幾分鐘3 點他打給我，說人已在餐廳門口，到他的車旁
    ，我叫他進餐廳，他叫我上車到前面去說，說是有關於我的
    事，我聽了覺得不對勁，因我跟他沒有交情，所以我就沒有
    上車，叫他有話直說，他說他好意告訴我，大象有困難，叫
    我幫忙，我說我經濟困難沒辦法，他就說叫後座的甲○○跟
    我說，甲○○說他受大象委託，大象有困難叫我幫忙，我還
    是說我沒辦法，甲○○問我說阿華的事我知道嗎，我問他是
    否指原皇的阿華，我才剛知道阿華的事，甲○○說若此事我
    沒處理好，下場會跟阿華一樣，還說若有必要會叫大象打給
    我，我說不必要，請他幫我轉達，我經濟確實有困難，之後
    他們就離開，我是當天才知道原皇公司的阿華前一天被開槍
    等語綦詳（偵卷第165 至166 頁）；復於一審審理時具結後
    仍一致證述稱：「96年12月28日蔡家和打電話給我有事要跟
    我說，我說有事你說沒有關係，不然就來餐廳用餐喝二杯，
    他請我先不要離開，我說好，後來第2 通他說他在餐廳門口
    ，叫我出去，我就出去，他在車上，我在車外，他說請我上
    車，有事情跟我說，後來他跟我說大象有困難請我幫忙，我
    說我沒有辦法，後來蔡家和才叫甲○○跟我說，甲○○就說
    他是受人之託，大象有困難，請我幫忙，我就說沒有辦法，
    後來甲○○問我是否知道阿華（張慶華）的事情，我有問是
    否是原皇企業的阿華，他說是，他說如果我沒有跟他講好的
    話，阿華的事情會在我這邊發生翻版，然後他說他是受人之
    託，請我幫忙，我說我有困難，他就說如果有必要，會請大
    象打電話給我，我說不要，我說沒有辦法之後，他們就離開
    了。」、「（甲○○問：當時我口氣是否有很壞？）沒有。
    我沒有說你口氣壞，我都是照實說。我害怕是因為張慶華那
    裡有開槍的事情發生，所以我才害怕。」、「以當時的筆錄
    最準，因為當下如果我沒有害怕，我就不會去報案」、「（
    問：為何王坤相會向你借錢？）不知道，甲○○說他有困難
    ，我才知道他經濟有困難。」、「（你是否知道王坤相跑路
    到大陸？）大概知道。」、「（你是否知道是涉及何案？）
    綁架案。」等語歷歷（原一審刑事卷(一)第143 頁反面至114
    頁）。另參以同案另一被害人張慶華所經營址設臺北縣林口
    鄉○○路533 號之原皇交通公司，確有於96年12月27日1 時
    5 分許，突遭不明人士對該公司之大門及3 片玻璃窗擊發子
    彈等情，業據張慶華於偵訊時結證屬實（見偵查卷第162 頁
    ），並有臺北縣政府警察局新莊分局偵辦林口地區恐嚇取財
    及槍擊等案偵查報告、內政部警政署刑事警察局97年2 月4
    日刑鑑字第0960197141號槍彈鑑定書各1 份在卷可考（見偵
    查卷第6 至14頁、第20至26頁）。由此足徵，被害人林國昌
    前揭證述情節係屬有據。
  4.再參以聲請人於警詢時曾陳稱：「是我的友人王坤相託我去
    跟林國昌講一句話。當時林國昌在林口鄉○○路上的海產大
    王海產店吃飯喝酒，我們將車子開到門口後，由蔡家和打電
    話叫林國昌出來，我問他要上車說，還是要在門口說，林國
    昌說在這裡講就好了，然後我跟他說『大象』經濟上有困難
    要請他支援，看有沒有辦法支援？，林國昌答『我現在沒有
    收入沒辦法』，講了2 句話我們就離開了」、「（問：你有
    否向林國昌表示要調多少錢？有無持票據或其它字據及有價
    之權狀？）沒有，我只是問他可否支援，他說沒辦法支援我
    就走了，我沒有拿任何字據或票據去。」、「當日（96年12
    月28日）約13時至14時，王坤相打我家裡電話00-00000000
    給我，隔日（29日）早上10點多，林正三打00-00000000 給
    我，問我有沒有去跟林國昌傳話說要跟他週轉錢，我跟他說
    我有去講了，然後林國昌有去報案說我恐嚇，林正三說這樣
    我知道就掛掉電話，就沒有再聯絡了」等語（見偵查卷第11
    5 至117 頁）。又其於偵訊時尚供稱：伊於90年10月後就不
    知王坤相去哪裡，當初王坤相擄人勒贖的案子電視有報導，
    之後王坤相曾於大陸打電話給伊，所以伊知道他在大陸；於
    96年12月28日當天王坤相打給伊問伊是否認識林國昌，伊說
    伊跟他都認識林國昌，他就叫伊去幫他傳一句話，伊說好，
    他就叫伊去跟林國昌說，他現在經濟困難，問林國昌能資助
    他多少，當天蔡家和剛好在伊家，所以伊就叫蔡家和載伊去
    ，剛好蔡家和當天早上和林國昌在一起，所以知道林國昌在
    「海產大王」，伊就叫蔡家和載伊去「海產大王」，蔡家和
    打電話叫林國昌出來，林國昌就走出店，伊在車上對他把大
    象叫伊傳的話講一遍，林國昌說他10多年沒做事，沒辦法，
    伊說那就算了，伊沒再與林國昌聯絡，當天晚上9 點多，朋
    友「建國」打電話給伊，說伊去找林國昌是在恐嚇伊，隔日
    伊就去找郭義昌、曾茂炘，叫他們幫伊跟林國昌說，伊只是
    代人傳話，非恐嚇等語（見偵查卷第170 頁）。此外，同案
    被告王坤相確有因擄人勒贖案件，經臺灣桃園地方法院於91
    年6 月25日以91年桃院丁刑慎緝字487 號發布通緝，嗣於97
    年4 月18日始緝獲歸案，此有臺灣高等法院被告全國通緝紀
    錄表1 份存卷可考；且聲請人於偵訊時亦已供承：伊知道王
    坤相涉犯擄人勒贖案件等情無誤基此可知，聲請人於96年12
    月28日代王坤相向林國昌轉達借款乙事之彼時，王坤相仍前
    揭擄人勒贖案件而遭法院通緝中無訛。從而，聲請人在未向
    同案被告王坤相究明是否可出具任何書據以供做借款憑證抑
    或提供任何足堪擔保借款債務之票據等擔保物，即率爾代有
    案在身之通緝犯王坤相開口向與王坤相並無深交之被害人林
    國昌傳達前揭借款乙事，再加上前述同案
    另一被害人張慶華所經營之原皇交通公司遭不明人士對該公
    司之大門及3 片玻璃窗擊發子彈示警乙事，係於聲請人開口
    向被害人林國昌轉達上述借款情事之前一日發生，則被害人
    林國昌會因聲請人之上開舉止及前述客觀情勢，而心生畏懼
    並報警處理，即難謂無端。
(三)、按羈押審查關於證據取捨，係採自由證明原則，即法院在心
    證上只須認為「很有可能」或「大致相信」為已足，此與實
    體判決所採「無論直接或間接證據，其為訴訟下之證明，須
    於一般之人均不致有所懷疑，而得確信其為真實之程度者」
    之嚴格證明原則有別。則檢察官參酌上述各情，因認聲請人
    犯罪嫌疑重大，而向本院聲請羈押，本院於羈押訊問時，聲
    請人係執前詞置辯，本院為羈押訊問時審酌彼時之上述卷證
    資料，認聲請人及同案被告蔡家和等人共同涉犯恐嚇取財罪
    嫌，犯罪嫌疑重大，有事實足認有反覆實施同一犯罪之虞，
    而有羈押之必要，而裁定羈押聲請人，核與法律規定相符，
    並無違法不當之處。
(四)、是以，觀諸前述聲請人到案、羈押、具保停止羈押之全部過
    程，聲請人於到案之初，固執詞否認其曾向被害人林國昌表
    示若借款之事沒處理好，被害人林國昌的下場會跟原皇的張
    慶華一樣乙節，惟其並不否認代通緝犯即同案被告王坤相開
    口向被害人林國昌借錢，則聲請人之受羈押，難謂非其上述
    不當代通緝犯開口向被害人林國昌借錢之行為所造成其恐嚇
    取財嫌疑加重。縱使聲請人涉犯之恐嚇取財罪嫌，嗣經法院
    調查證據審理結果，認因查無積極證據足資證明聲請人與同
    案被告王坤相等人就於96年12月31日9 時20分前某時，將治
    喪花籃1 對、並附上載有「林國昌先生千古碩德永念林口大
    象敬輓」等字樣之輓聯卡，擺放於林國昌位於臺北縣林口鄉
    ○○路59號之住處門口恐嚇乙事係有何犯意聯絡或行為分擔
    ，遂依法判決無罪確定。然而，本院上開羈押之裁定所執依
    據，則係就羈押當時卷證資料及聲請人有上揭不當行為所致
    。是以，聲請人在明知同案被告王坤相係逃匿至大陸之通緝
    犯，且亦知悉通緝犯為逃避司法機關追緝而居無定所，償債
    可能性甚低之情況下，竟仍為同案被告王坤相傳遞上開向被
    害人林國昌借款訊息之行為，無端開口要求被害人林國昌借
    款，顯然亦有違反社會之公共秩序利益，復為國民一般之道
    德觀念所不許，已逾越社會通常觀念所能容忍之程度而屬情
    節重大。
四、綜上所述，聲請人係因其行為有違反公共秩序之情形且情節
    重大，揆諸首揭說明，聲請人自有冤獄賠償法第2 條第2 款
    所列之限制賠償請求事由存在，聲請人顯不得以事後獲致無
    罪判決為由而請求冤獄賠償。從而，本件聲請為無理由，應
    予駁回。
據上論斷，應依冤獄賠償法第12條第1 項後段，決定如主文。
中    華    民    國    99    年    9     月    6     日
                  刑事第十三庭法  官  林淑婷
以上正本證明與原本無異。
如不服本決定聲請覆議，應於收受決定書二十日內，以書狀敘述
理由經由本院向司法院冤獄賠償覆議委員會提出。
賠償決定送達後，一年內不為賠償支付之聲請者，其支付請求權
消滅。
                              書記官  莊川億
中    華    民    國    99    年    9     月    7     日

司法院資訊處製作；財團法人民間司法改革基金會備份。
